【裁判字號】    94,上更(一),73
【裁判日期】    950207
【裁判案由】    返還不當得利等
【裁判全文】
臺灣高等法院民事判決                94年度上更(一)字第73號
上  訴  人  展望建設股份有限公司
法定代理人  乙○○
訴訟代理人  黃啟倫律師
被 上訴 人  甲○○
訴訟代理人  莊志遠律師
上列當事人間返還不當得利等事件，上訴人對於中華民國 93年2
月13日臺灣臺北地方法院92年度訴字第4701號第一審判決提起上
訴，經判決後，由最高法院發回更審，本院於 95年1月17日言詞
辯論終結，判決如下：
    主      文
原判決關於命上訴人給付之金額超過新臺幣肆拾壹萬壹仟柒佰陸
拾伍元及自民國九十二年九月三十日起至清償日止，按年息百分
之五計算之利息（除確定部分外）部分，及該部分假執行之宣告
，暨命上訴人負擔訴訟費用 (除確定部分外）之裁判均廢棄。
上開廢棄部分，被上訴人在第一審之訴及假執行之聲請均駁回。
其餘上訴駁回。
第一、二審及發回前第三審訴訟費用由被上訴人負擔十分之三，
餘由上訴人負擔。
    事實及理由
一、本件上訴人聲明求為判決：(一)原判決除確定部分外廢棄。(二)
    上開廢棄部分，被上訴人在第一審之訴及假執行之聲請均駁
    回。
    被上訴人聲明求為判決。上訴駁回。
二、本件被上訴人起訴主張：伊見報刊廣告，於民國（下同）92
    年 8月17日在上訴人公司之「新第來亨建築No.63真鑽新第」
    預售屋展示現場，因誤信該公司現場銷售人員湯欽芸所言系
    爭預售屋並非違法夾層屋，於匆促未及細看合約書條款之情
    形下，即分別與上訴人及原審共同被告席中珍簽訂系爭房屋
    買賣契約書、土地買賣契約書，及與該 2人訂定系爭停車位
    買賣契約書，伊為支付定金新臺幣（下同） 102萬元（含房
    屋契約定金18萬元、土地契約定金70萬元及停車位契約定金
    14萬元），並分別以富邦銀行及中國信託銀行信用卡刷卡簽
    帳35萬元、21萬元，及交付訴外人即伊母藍素卿簽發之彰化
    商業銀行忠孝東路分行 CG0000000號、面額46萬元支票乙紙
    （下稱系爭支票）予上訴人公司收執（該紙支票嗣未經兌現
    ）。嗣細閱上開契約書，發現該預售屋乃違法夾層屋，日後
    有遭拆除之虞，顯無法達成系爭契約預定之使用目的，始知
    受騙。乃於同年月21日致函上訴人，撤銷被詐欺所為買受系
    爭房屋及停車位之意思表示。並於同年12月15日，另以物之
    瑕疵及不完全給付為由，解除系爭房屋及土地買賣契約，與
    之聯立之停車位契約，亦因之失效。茲查上訴人以不實廣告
    銷售房屋、及隱瞞重大交易資訊之行為，顯係故意違反公平
    交易法（下稱公平法）第21條第 1項、第24條之規定，並故
    意致伊即消費者受有損害，依公平法第32條第 1項、消費者
    保護法（下稱消保法）第51條之規定，伊自得請求酌定損害
    額 3倍以下之賠償等情，爰求為命上訴人給付懲罰性賠償金
    56萬元及法定遲延利息之判決（被上訴人另請求上訴人給付
    102 萬元本息並返還系爭支票，及請求原審共同被告席中珍
    給付 42萬2,745元本息部分，業經原審及本院前審先後判命
    上訴人應給付 13萬7,255元本息並返還系爭支票，及席中珍
    應給付 42萬2,745元本息；而駁回被上訴人其餘之訴。或因
    被上訴人未就其敗訴部分聲明不服，或因最高法院判決駁回
    上訴人及席中珍之上訴，已告確定）。
    上訴人則以: 伊並未於系爭預售屋廣告中為虛偽不實或引人
    錯誤之表示，系爭契約亦已訂明契約審閱之條款，並經被上
    訴人確認無誤後簽名，且伊於房地產市場中，不具獨占或壟
    斷之地位，被上訴人簽訂系爭買賣契約，難謂顯失公平，自
    無違反公平法第21條、第24條規定之可言；又本件既非依消
    保法第2條第5款所提起之消費訴訟，亦未以消保法之規定為
    其請求權基礎，應無消保法第51條規定之適用；而伊於系爭
    買賣契約經解除或撤銷後，應返還價金予被上訴人，乃因負
    有回復原狀或返還不當得利之義務所致，其性質尚非損害賠
    償，而商品自身之損害，並非消保法所稱之損害，被上訴人
    既未受有商品以外之其他損害，其依公平法第32條第 1項及
    消保法第51條之規定，請求懲罰性賠償金，自非有據云云，
    資為抗辯。
三、經查被上訴人主張伊見報刊廣告，於92年 8月17日在上訴人
    公司之「新第來亨建築 No.63真鑽新第」預售屋展示現場，
    因誤信該公司現場銷售人員湯欽芸所言系爭預售屋並非違法
    夾層屋，於匆促未及細看合約書條款之情形下，分別與上訴
    人及原審共同被告席中珍簽訂系爭房屋買賣契約書、土地買
    賣契約書，及與彼 2人訂定系爭停車位買賣契約書，並為支
    付定金 102萬元（含房屋契約定金18萬元、土地契約定金70
    萬元及停車位契約定金14萬元），分別以富邦銀行及中國信
    託銀行信用卡刷卡簽帳35萬元、21萬元，及交付由訴外人藍
    素卿所簽發面額46萬元之系爭支票乙紙予上訴人收執；就上
    開刷卡簽帳支付之56萬元，上訴人依房屋、停車位契約分別
    分得9萬8,824元、3萬8,431元（共計 13萬7,255元），席中
    珍依土地契約、停車位契約分別分得38萬4,314元、3萬8,43
    1元（共計42萬2,745元）；惟系爭支票屆期未獲兌現；又被
    上訴人嗣以上訴人隱匿違法夾層屋之交易資訊為由，於同年
    月21日致函上訴人，撤銷被詐欺所為買受系爭房屋及停車位
    之意思表示，並起訴請求上訴人及席中珍返還價金，經最高
    法院判決上訴人及席中珍應分別將已受領定金 13萬7,255元
    、 42萬2,745元本息返還予被上訴人之事實，業據其提出聯
    合報廣告、平面圖集暨樓層剖面圖、房屋買賣契約書、土地
    買賣契約書、停車位買賣契約書、信用卡簽帳單、支票、存
    證信函及回執為證（見原審卷17至70、75至81頁），並有最
    高法院94年度台上字第1028號民事判決可稽（見本院上更(一)
    字卷3至5頁），且為上訴人所不爭執，自堪信為真實。
四、按事業不得在商品或其廣告上，或以其他使公眾得知之方法
    ，對於商品之價格、數量、品質、內容、製造方法、製造日
    期、有效期限、使用方法、用途、原產地、製造者、製造地
    、加工者、加工地等，為虛偽不實或引人錯誤之表示或表徵
    ；又事業違反公平法之規定，致侵害他人權益者，法院因被
    害人之請求，如為事業之故意行為，得依侵害情節，酌定損
    害額以上之賠償，但不得超過已證明損害額之 3倍，公平法
    第21條第1項、第32條第1項定有明文。事業違反公平法之規
    定，所應負之損害賠償責任，既已明定於公平法第31條，則
    同法第32條所謂「損害額之 3倍」，自係全指懲罰性賠償金
    而言，而非如上訴人所云包括損害本身在內。又消保法第51
    條前段明定：「依本法所提之訴訟，因企業經營者之故意所
    致之損害，消費者得請求損害額 3倍以下之懲罰性賠償金」
    。所謂「依本法所提之訴訟」，係指因消費關係而向法院提
    起之訴訟，故凡屬消費者與企業經營者間就商品或服務所生
    爭議之法律關係，而向法院提起之消費訴訟，均有消保法第
    51條規定之適用（消保法第2條第3款、第4款、第5款、第47
    條規定參照），自不以消費者保護團體依消保法第49條、第
    50條規定提起之訴訟，或以消保法之規定為請求權基礎者為
    限。又公平法第32條第 1項及消保法第51條所稱之「損害額
    」，乃作為酌定懲罰性賠償金之依據，係指因事業違反公平
    法之規定，或因企業經營者之故意行為，所致他人財產之減
    少而言，雖他人就該損害本身，或得依侵權行為或其他法律
    關係，請求事業或企業經營者予以填補或返還，惟就其得依
    該損害額為據，請求酌定懲罰性賠償金之權利，不生任何影
    響。經查：
    (一)預售屋交易時，因尚無成屋，購屋者僅得藉由售屋廣告認
      識其所購建物之環境、設施、外觀、坪數、隔局、配置、
      建材設備等條件，並作為決定交易與否之依據。因此，事
      業於建物銷售廣告上提供所售建物之相關資訊，以爭取交
      易相對人與其交易時，當負較高之注意義務妥為規劃，確
      保廣告之真實，以避免購屋者因其虛偽不實或引人錯誤之
      廣告內容，產生錯誤之認知與決定。本件上訴人明知其未
      獲興建夾層之許可，承購戶如於建商取得使用執照或交屋
      後，進行二次施工加蓋室內違章之夾層，可能因違反建築
      法之規定，遭受罰鍰及勒令停工或強制拆除之不利處分，
      卻隱匿此一重要交易資訊，除於聯合報上刊登銷售廣告，
      內容載有「總價 698萬自備82萬，辦公室+大主臥房+禪坐
      和室+客廳+餐廳」，佐以夾層設計之實屋照片外（見原審
      卷17頁），並於銷售現場展示夾層設計之樣品屋、及提供
      參考裝潢示意圖（見原審卷19、20頁），且其現場銷售人
      員向詢及夾層屋合法性之被上訴人及其家人宣稱，只要中
      間樓板部分以裝潢而非RC鋼板去做，縱將全部面積做滿，
      亦沒有問題等情，業據證人即上訴人所屬銷售人員湯欽芸
      在原審到場證述屬實（見原審卷 242頁），極易使消費者
      誤認該室內夾層係獲准施造之合法使用空間，進而誤認可
      以較低之價格，購買較多坪數，自係故意違反公平法第21
      條第1項之規定。雖系爭房屋買賣契約第24條第2項及停車
      位買賣契約第15條第 2項載明：「買方認知了解賣方銷售
      人員於銷售工地告知或依買方詢問所提供有關二次施工（
      含隔層裝修等）違規使用之建議、書面資料，如買方交屋
      後依該建議實作，其將來均有被拆除、處罰之危險與可能
      ，惟買方願自負其風險與責任……」等文句，且經被上訴
      人簽名確認（見原審卷31、61頁），上訴人並執此抗辯被
      上訴人並無誤認夾層合法之可能云云。然被上訴人及其母
      藍素卿於銷售現場既特別詢及有關夾層屋合法性之問題，
      業據證人湯欽芸、藍素卿證述明確（見原審卷242、169頁
      ），顯見此一問題乃被上訴人決定購屋與否之重要條件，
      其若確實明瞭室內夾層可能遭拆除，又豈有可能甘願自負
      風險？足見被上訴人主張伊並無足夠時間得以瞭解上述條
      文之內容，僅依上訴人指示簽名乙節，應屬可取。是上訴
      人自不得據此解免其違反公平法第21條第 1項規定之責任
      。
    (二)上訴人係以經銷房屋商品為營業之公司，其藉由不實廣告
      及現場銷售人員之不實說明，使被上訴人誤認室內夾層係
      獲准施造之合法使用空間，因而與上訴人訂立系爭房屋及
      停車位買賣契約，自係故意違反公平法第21條第 1項之規
      定。被上訴人既因而支付定金 13萬7,255元予上訴人，致
      受有財產上之損害，並就該預售屋商品所生爭議，提起本
      件消費訴訟，即與公平法第32條第 1項及消保法第51條之
      規定，均無不合，且因上開二者乃具有請求權競合之關係
      ，是被上訴人併依上開規定，擇一請求酌定懲罰性賠償金
      ，自屬有據。爰斟酌上訴人故意隱瞞室內夾層違法之事實
      ，誘使被上訴人訂立系爭房屋及停車位買賣契約之侵害情
      節，認被上訴人所得請求上訴人給付之懲罰性賠償金，以
      損害額3倍即41萬1,765元（其計算式為：137,255元×3倍
      =411,765元）為相當。
五、綜上所述，被上訴人本於公平法第32條第 1項及消保法第51
    條之規定，請求上訴人給付 41萬1,765元及自起訴狀繕本送
    達之翌日即 92年9月30日起至清償日止，按年息5%計算之利
    息部分，自屬應予准許；至超過上開金額（除確定部分外）
    之請求，即屬不應准許。從而原審就上開應予准許部分，所
    為上訴人敗訴之判決，並無不合，上訴論旨指摘原判決此部
    分不當，求予廢棄，為無理由；就上開不應准許部分，所為
    上訴人敗訴之判決，自有未洽，上訴論旨指摘原判決此部分
    不當，求予廢棄改判，為有理由。
六、至兩造其餘之攻擊或防禦方法及未經援用之證據，經本院斟
    酌後，認為均不足以影響本判決之結果，自無逐一詳予論駁
    之必要，併此敘明。
七、據上論結，本件上訴為一部有理由，一部無理由，依民事訴
    訟法第450條、第449條第1項、第79條，判決如主文。
中    華    民    國    95    年    2     月    7     日
                  民事第六庭  審判長法  官  林鄉誠
                                    法  官  彭昭芬
                                    法  官  梁玉芬
正本係照原本作成。
兩造均不得上訴。
中    華    民    國    95    年    2     月    9     日
                                    書記官  常淑慧


司法院資訊處製作；財團法人民間司法改革基金會備份。
